臺灣士林地方法院民事判決
                                    109年度家財訴字第2號
原      告  王聖豪  
訴訟代理人  黃雅婷律師
被      告  黃寀琳  

訴訟代理人  蔡惠子律師
            王詠心律師
複代理人    鄧瑀萱律師
上列當事人間請求夫妻剩餘財產分配事件，本院於民國110年11
月11日言詞辯論終結，判決如下：
    主      文
被告應給付原告新臺幣貳佰零壹萬零肆拾參元，及自民國108年
11月27日起至清償日止，按週年利率百分之五計算之利息。
前項判決於原告以新臺幣陸拾柒萬元為被告供擔保後，得為假執
行。但被告如以新臺幣貳佰零壹萬零肆拾參元為原告預供擔保或
將上開金額提存後，得免為假執行。
原告其餘之訴及假執行之聲請均駁回。
訴訟費用由被告負擔三分之一，餘由原告負擔。 
    事實及理由
一、原告主張略以：
  ㈠兩造於民國97年6月27日結婚，婚後未約定夫妻財產制，被告
    前於106年5月12日訴請離婚，雙方嗣於106年11月4日經鈞院
    調解離婚成立在案，故本件兩造婚後財產範圍及價值之基準
    日應以前開離婚訴訟起訴時即106年5月12日為準。
  ㈡原告於基準日即106年5月12日之剩餘財產如下：
　　⒈車號000-000重型機車：兩造合意以新臺幣（下同）2萬元
      計算。
　　⒉渣打銀行存款：535,095元。
　　⒊保單價值：共591,581元。
　　⒋追加計算為婚後財產部分：
　　　⑴渣打銀行貸款120,750元。
　　　⑵原告請被告向兆豐銀行貸款，被告於97年6月5日轉至原
        告帳戶之50萬元。
　　⒌債務：共5,640,823元。
　  ⒍綜上，原告於基準日之剩餘財產為0元。
　㈢被告於基準日即106年5月12日之剩餘財產如下：
　　⒈不動產：坐落臺北市○○區○○街000巷00弄00號房地價值13,5
      73,206元，原告同意扣除增值稅107,215元，故價值為13,
      465,991元。
　　⒉存款：共306,200元。
　　⒊保單價值：共716,955元。
　　⒋股票：共526,394元。
　　⒌追加計算為婚後財產部分：1,652,289元。
　　⒍債務：8,851,309元。
　　⒎綜上，被告於基準日之剩餘財產為7,816,520元。
　㈣被告之剩餘財產多於原告，且婚後原告有負擔家庭生活費用
    ，對於兩造婚姻生活亦有貢獻及協力，自得請求平均分配剩
    餘財產，被告主張應減少原告分配之比例，有失公允。
　㈤爰聲明：⑴被告應給付原告600萬元，及自起訴狀繕本送達翌
    日起至清償日止，按年利率百分之五計算之利息。⑵原告願
    供擔保，請准予宣告假執行。⑶訴訟費用由原告負擔。
二、被告答辯意旨略以：
　㈠被告之剩餘財產如下：
　　⒈存款：被告於97年6月27日結婚時存款餘額共1,925,137元
      ，於106年5月12日時餘額共306,200元，扣除結婚時之餘
      額，應以0元計算。
　　⒉保單價值：共716,955元。
　　⒊股票：共526,394元。
　　⒋不動產：坐落臺北市○○區○○街000巷00弄00號房地，被告於
      106年7月以1,318萬元出售，扣除仲介服務費及增值稅共2
      97,306元，其價值為12,882,694元。
　　⒌債務：共13,534,109元。另被告之繼父李文雄於98年11月1
      3日贈與被告200萬元，為被告無償取得之財產，依民法第
      1030條之1第1項第1款，應不計入被告之婚後財產。
　　⒍綜上，被告於基準日之剩餘財產為0元。　
　㈡原告之剩餘財產如下：
　　⒈存款：共535,095元。
　　⒉保單價值：共2,089,871元。
　　⒊車號000-000重型機車：兩造合意以新臺幣（下同）2萬元
        計算。　　
　　⒋追加計算為婚後財產部分：7,192,124元。
　　⒌債務：4,156,834元。
　　⒍綜上，原告於基準日之剩餘財產為5,680,256元。
　㈢原告之剩餘財產多於被告，自不得請求分配。退步言之，若
    法院認原告得向被告請求，惟原告婚後所得幾乎用於清償其
    原生家庭之負債，僅負擔少許家庭開銷，對婚姻之貢獻微乎
    其微，被告爰依民法第1030條之1第2、3項，請求酌減或免
    除原告之分配額。
　㈣爰聲明：⑴原告之訴及假執行之聲請均駁回。⑵訴訟費用由原
    告負擔。⑶如受不利之判決，被告願供擔保，請准免予假執
    行。
三、夫妻未以契約訂立夫妻財產制者，除本法另有規定外，以法
    定財產制，為其夫妻財產制。法定財產關係消滅時，夫或妻
    現存之婚後財產，扣除婚姻關係存續中所負債務後，如有剩
    餘，其雙方剩餘財產之差額，應平均分配。但因繼承或其他
    無償取得之財產及慰撫金，不在此限。夫妻之一方對於婚姻
    生活無貢獻或協力，或有其他情事，致平均分配有失公平者
    ，法院得調整或免除其分配額。法院為前項裁判時，應綜合
    衡酌夫妻婚姻存續期間之家事勞動、子女照顧養育、對家庭
    付出之整體協力狀況、共同生活及分居時間之久暫、婚後財
    產取得時間、雙方之經濟能力等因素。第一項請求權，不得
    讓與或繼承。但已依契約承諾，或已起訴者，不在此限。第
    一項剩餘財產差額之分配請求權，自請求權人知有剩餘財產
    之差額時起，二年間不行使而消滅。自法定財產制關係消滅
    時起，逾五年者，亦同。夫妻現存之婚後財產，其價值計算
    以法定財產制關係消滅時為準。但夫妻因判決而離婚者，以
    起訴時為準。民法第1005條、第1030條之1、第1030條之4第
    1項分別定有明文。準此，剩餘財產之計算為：婚後財產－婚
    後負債－因繼承取得之財產－因無償取得之財產－慰撫金＝各自
    之剩餘財產（負數則以零計算）、（剩餘財產多者－剩餘財
    產較少者）÷2＝平均分配額（剩餘財產少者得向多者請求剩
    餘財產分配之數額，最高法院89年度台上字第1861號判決參
    照）。
四、原告主張兩造於民國97年6月27日結婚，婚後未約定夫妻財
    產制，被告前於106年5月12日訴請離婚，雙方嗣於106年11
    月4日經本院調解離婚成立在案等情，業據提出戶籍謄本、
    本院106年度婚字第222號離婚事件調解筆錄為證，被告對此
    亦不爭執，並經本院調取該離婚事件卷宗查明無誤，自堪信
    為真正。依上述民法第1005條、第1030條之4第1項但書規定
    ，兩造應以法定財產制為其夫妻財產制，且兩造已合意以10
    6年5月12日為計算兩造婚後財產及債務之基準日（見本院卷
    一71、73頁筆錄）。
五、原告之婚後財產、債務如下：
　㈠存款：535,095元。
    ⒈渣打國際商業銀行帳號00000000000000：535,095 元。   
     被告對此不爭執（卷三175頁）。
  ㈡保險：677,503元。
    ⒈遠雄人壽：653,668元。
      ⑴保單號碼0000000000：0元。
　　　　①84年7月25日投保，至97年6月26日保單價值準備金為1
          92,822元，至基準日106年5月12日扣除借款本息323,
          047元為113,370元（卷一87、89頁）。
        ②原告主張此保單要保人原為其母親周倩如，於103年9
          月18日變更為原告，為其無償取得之財產，應予扣除
          部分價值（卷二141頁），即103年9月18日之保單價
          值準備金為381,947元（卷二149頁），基準日為113,
          370元，兩者差額為-268,577元，以0元計算（卷二14
          1頁、卷三125頁）。
　　　  ③被告對原告主張以0元計算初不爭執（卷二177、卷二2
          41頁），惟嗣主張此保單借款非原告所借，自不得扣
          除應付之借款本息323,047元，故至基準日之保單價
          值準備金應為436,417元（323,047＋113,370＝436,417
          ），扣除97年6月26日之保單價值準備金192,822元後
          為243,595元（436,417－192,822＝243,595），應以此
          金額為該保單之價值。
　　　　④本院認為此保單之要保人自103年9月18日變更為原告
          後，即由原告負繳納保險費之義務，保險契約所生權
          利義務悉歸由原告承受，惟在變更之前則非原告享有
          ，變更前之保單價值原告係基於贈與而取得，則於計
          算此保單於基準日之價值時，自應扣除原告無償取得
          之價值。再原告成為要保人後，亦一併承擔原保單上
          之借款債務，則於計算此保單於基準日之價值時，自
          應以實質上之價值（即扣除保單借款本息後之保單價
          值）為計算標準，應認以原告所主張之計算方式為可
          採，故此保單之價值以0元計算。
      ⑵保單號碼0000000000：289,367元。87年2月19日投保，
        至97年6月26日保單價值準備金為18,854元，至基準日1
        06年5月12日扣除借款本息504,760元為308,221元，兩
        者差額為289,367元（卷一91、93頁、卷三125頁）。被
        告對此不爭執（卷二241頁、卷三175頁）。
      ⑶保單號碼0000000000：23,254元。94年3月31日投保，至
        97年6月26日保單價值準備金為6,209元，至基準日106
        年5月12日為29,463元，兩者差額為23,254元（卷一95
        、97頁、卷三125頁）。被告對此不爭執（卷二241頁、
        卷三175頁）。
      ⑷保單號碼0000000000：196,831元。
　　　　①84年8月24日投保，至97年6月26日保單價值準備金為4
          21,273元，至基準日106年5月12日為1,080,693元（
          卷一99、101頁），兩者差額為659,420元，被告主張
          此金額即為保單之價值（卷三175頁）。
        ②原告主張此保單要保人原為其母親周倩如，於103年9
          月18日變更為原告，為其無償取得之財產，應予扣除
          部分價值（卷二107頁），即103年9月18日之保單價
          值準備金為883,862元（卷二119頁），基準日為1,08
          0,693元，兩者差額為196,831元（卷三125頁）。
　　　　③同上述⑴之④之理由，本院認原告主張之計算為式較為
          可採，故此保單價值為196,831元。
      ⑸保單號碼0000000000：58,294元。
　　　　①84年6月26日投保，至97年6月26日保單價值準備金為1
          61,550元，至基準日106年5月12日為387,624元（卷
          一103、105頁），兩者差額為226,074元，被告主張
          此金額即為保單價值（卷三175頁）。
        ②原告主張此保單要保人原為其母親周倩如，於103年9
          月18日變更為原告，為其無償取得之財產，應予扣除
          部分價值（卷二107頁、卷三127頁），即103年9月18
          日之保單價值準備金為329,330元（卷二121頁），基
          準日為387,624元，兩者差額為58,294元（卷二109頁
          、卷三127頁）。
　　　  ③同上述⑴之④之理由，本院認原告主張之計算為式較為
            可採，故此保單價值為58,294元。
      ⑹保單號碼0000000000：85,922元。
　　　　①87年12月30日投保，至97年6月26日保單價值準備金為
          18,854元，至基準日扣除借款本息486,528元為156,6
          52元（卷一107頁、109頁）。
　　　　②原告主張此保單要保人原為其母親周倩如，於103年9
          月18日變更為原告，為其無償取得之財產，應予扣除
          部分價值（卷二107頁），即103年9月18日之保單價
          值準備金為579,466元（卷二123頁），基準日為156,
          652元，兩者差額為-422,814元，以0元計算（卷二10
          9頁、卷三127頁）。
        ③被告主張原告母親於101年8月30日以此保單借款45萬
          元，101年11月19日增貸31,940元，合計481,940元，
          惟原告主張之保單價值156,652元已扣除原告母親遺
          留至基準日之借款本息債務486,528元，然此非屬原
          告之債務，不應自原告之保單價值扣除，故此保單於
          基準日之實際價值應為643,180元（即156,652＋486,5
          28＝643,180），扣除至97年6月26日之保單價值準備
          金18,854元，其價值為624,326元（卷二173、238、2
          41頁、卷三175頁）。
　　　　④查此保單於103年9月18日之保單價值為準備金為579,4
          66元，惟亦有保單借款本息508,736元（卷二123頁）
          ，依卷一89頁、93頁、109頁於計算保單價值時均扣
          除借款本息之方式，於計算此保單於103年9月18日之
          保單價值時自亦應扣除借款本息，經扣除後，此保單
          於103年9月18日之保單價值為70,730元（579,466－50
          8,736＝70,730）。同上述⑴之④之理由，本院認此保單
          於103年9月18日之保單價值70,730元為原告無償取得
          ，於計算此保單於基準日之價值時應予扣除，即以基
          準日之價值156,652元扣除103年9月18日之價值70,73
          0元後為原告取得之保單價值，經扣除後為85,922元
          （156,652－70,730＝85,922）。
      ⑺被告主張上開⑴⑷⑸⑹四張保單之保費均由原告負擔，故要
        保人雖變更為原告，然非即可視為原告母親贈與原告，
        應追加計算為原告之婚後財產或認原告對其母親取得債
        權云云（卷二174、239頁）。惟此四張保單之要保人原
        為原告之母周倩如，於變更要保人為原告前，有關保險
        契約上之權利義務均歸周倩如，周倩如將要保人變更為
        原告，被告既未舉證周倩如與原告間係基於有償之契約
        關係而變更，自不得逕認原告是有償取得而將之列為原
        告之婚後財產。又原告為其母親周倩如清償房屋貸款、
        保單貸款，係無償贈與其母金錢，亦難認原告對其母親
        取得債權。被告此項主張，核無可採。
   ⒉保德信人壽保單號碼0000000000：23,835元（卷一111頁）
      ，被告對此不爭執（卷二241頁、卷三175頁）。
  ㈢車號000-000普通重型機車（卷一113、225頁）：兩造合意以
    2萬元計算（卷一304、318頁）。
  ㈣依民法第1030條之2第1項規定納入原告現存之婚後財產計算
    ：620,750元。
　　⒈原告於婚前之95年4月6日向渣打銀行貸款40萬元，結婚後
      以婚後財產清償貸款本金120,750元、利息1,502元，合計
      122,252元（卷一131頁、卷二297頁），原告同意清償之
      本金120,750元納入其現存之婚後財產計算（卷三127頁）
      ，被告則主張除本金外，利息1,502元亦應納入，如未納
      入，被告亦得依民法第334條主張抵銷（卷三167頁）。本
      院認此利息債務1,502元係結婚後陸續發生，應認為婚後
      債務，故僅有本金120,750元得納入原告現存之婚後財產
      計算。另被告並非此利息1,502元之債權人，自無主張抵
      銷之餘地。
　  ⒉原告於婚前請被告向兆豐銀行貸款50萬元，再轉交給原告
      ，原告有以婚後財產清償此50萬元債務，同意此50萬元納
      入原告現存之婚後財產計算（卷二203頁、卷三127頁），
      被告則主張除納入本金50萬元外，利息44,701元亦應納入
      ，如法院認為不應納入利息，因利息均由被告清償，爰依
      民法第334條主張抵銷（卷二239、243、卷三167頁）。本
      院認此婚前貸款實際上之貸款人為原告，則於婚後陸續產
      生之利息債務，屬婚後債務，縱原告以婚後財產清償利息
      ，亦不得納入原告之婚後財計算，故此部分僅本金50萬元
      得納入原告現存之婚後財產計算。
　　⒊以上合計620,750元（120,750＋500,000＝620,750）。　
　㈤債務：4,156,834元。
    ⒈渣打銀行貸款：96,796元。
      ⑴99年8月31日貸款100萬元，尚欠本金52,170元（卷一127
        頁）。
　　  ⑵100年3月25日貸款31萬元，尚欠本金44,626元（卷一125
        頁）。
　　⒉南山人壽貸款：101年11月26日貸款500萬元，尚欠本金4,0
      60,038元（卷一115頁）。
　　⒊原告主張於106年3月15日向渣打銀行貸款150萬元，至基準
      日尚欠本金1,483,989元，此屬其婚後債務（卷一129頁）
      。被告主張原告於106年3月15日向渣打銀行貸款高達150
      萬元，距基準日不到二個月，顯為脫產之舉債，此部分不
      得列為原告之婚後債務。原告則稱係因當時待業中，為支
      應經濟開銷，故向銀行辦理貸款（卷一219頁）。經查：
　　　⑴按法定財產制關係消滅時，夫或妻現存之婚後財產，扣
        除婚姻關係存續所負債務後，如有剩餘，其雙方剩餘財
        產之差額，應平均分配。民法第1030條之1第1項本文定
        有明文。故夫妻剩餘財產分配中，夫妻婚後財產及債務
        之多寡，實為影響分配數額之重要關鍵。亦即原則上，
        婚後財產較少者或婚後債務較多者，其得受分配之金額
        將較高。次按夫或妻為減少他方對於剩餘財產之分配，
        而於法定財產制關係消滅前五年內處分其婚後財產者，
        應將該財產追加計算，視為現存之婚後財產。但為履行
        道德上義務所為之相當贈與，不在此限。民法第1030條
        之3第1項定有明文。承上說明，夫妻婚後財產及債務之
        多寡既為影響分配數額之重要關鍵，則民法第1030條之
        3第1項所稱之「處分其婚後財產者」，自應包括處分積
        極財產及消極財產（即債務）。亦即凡出於為減少他方
        對於剩餘財產之分配，而惡意減少本身之婚後積極財產
        或增加本身之婚後債務者均屬之。
　　　⑵原告於前案離婚訴訟審理時陳稱兩造已分房睡2年以上，
        伊懷疑被告有外遇，曾2次趁被告睡覺時抓被告的手按
        壓被告手機以解鎖，但都沒有成功，被告於106年1月31
        日與賴俊傑同一時間出境，106年2月8日一同回國，入
        境當天伊有到機場對其二人拍照（見本院106年度婚字
        第222號卷第43、63頁筆錄、本院卷二第265頁筆錄），
        是兩造感情不睦，原告於被告106年5月12日訴請離婚之
        前即懷疑被告外遇，並已著手蒐證，更於被告訴請離婚
        前三個月進行拍照蒐證，足見原告已為兩造離婚預做準
        備，其旋於106年3月15日向渣打銀行貸款高達150萬元
        ，動機已難認純正。原告雖稱當時待業中，故貸款以支
        應經濟開銷，惟未舉證以實其說，更難憑採。且至106
        年5月12日基準日時其存款餘額僅535,095元，縱認此為
        本項貸款用餘之金額，則原告於不及二個月內花費高達
        964,905元（1,500,000－535,095＝964,905），亦與常情
        相違，實難認此筆貸款有何正當及必要性，堪認原告係
        藉此貸款惡意增加婚後債務，依上說明，此筆貸款自不
        得列為婚後債務計算。
　㈥被告主張應追加計算為原告之婚後財產部分：0元。
　　⒈被告主張原告之母周倩如於94年3月24日向國泰世華銀行貸
      款112萬元、113萬元，合計225萬元。其中112萬元貸款部
      分，原告於101年11月26日清償貸款本息1,122,857元（卷
      二113頁），並結清貸款帳戶。113萬元貸款部分，原告先
      清償502,008元後，剩餘之627,992元於101年11月26日一
      次清償貸款本息629,698元，並結清貸款帳戶。故原告共
      為其母親代償國泰世華銀貸款本息至少有2,254,563元，
      原告係以婚後財產清償其母於兩造結婚前所負債務，應類
      推適用民法第1030條之2，將此金額納入原告現存之婚後
      財產計算。又原告以南山人壽之貸款為其母親清償保單借
      款本息2,112,637元及其母親於97年6月27日至103年9月18
      日之遠雄人壽保單借款本息847,971元，另原告於99年及1
      00年間向渣打銀行貸款131萬元，亦係用於幫忙其母親還
      款，此3筆金額應認係原告對其母親取得之債權云云（卷
      三168、169、175頁）。
　　⒉原告辯稱其於101年11月以其父之不動產向南山人壽貸款50
      0萬元，其中1,752,555元於101年11月26日清償其母剩餘
      之房貸，1,747,297元用於清償其母遠雄人壽部分保單借
      款，365,340元應是清償其母其餘之保單借款（卷二139、
      140頁）。原告母親之房貸係兩造結婚前之貸款，即便原
      告貸款之目的是為協助母親償債，原告亦不因此成為債務
      人，自無類適用民法第1030條之2第1項之理。又原告為母
      親清償債務，係為免於母親之經濟及精神壓力，乃係盡孝
      道履行道德上義務之相當贈與，被告對原告為母親還債乙
      事早已知情，卻未依民法第1020條之1聲請撤銷，且自原
      告貸款協助清償母親債務迄今亦已逾1年，依民法第1020
      條之2規定被告不得再就此爭執等語（卷二45、47頁）。
　　⒊原告婚後貸款為其母清償房屋貸款，雖係以婚後財產清償
      其母於兩造結婚前之債務，惟原告究非債務人，復無證據
      可認雙方係基於雙務有償之契約，而子女協助父母清償債
      務，亦不違背一般常情，堪認原告此舉係贈與其母金錢之
      無償行為，此際應屬民法第1020條之1而非民法第1030條
      之2之問題，且原告既係贈與其母，更不生原告對其母取
      得債權之問題，被告主張應類推適用民法第1030條之2第1
      項及應認原告對其母取得債權，而將之追加計算為原告之
      婚後財產云云，核無可採。
　　⒋被告於前案離婚訴訟社工訪視時表示：103年伊又發現原告
      已負債約900萬元，故原告所賺的錢都會交給原告父母還
      債等語，有訪視報告影本在卷可稽（卷二49頁），足見被
      告於103年間即知悉原告持續為其母清償債務之事，至今
      已逾6個月；又依被告所述，原告為其母清償貸款，均發
      生於97年6月27日至106年3月23日（卷三168、169頁），
      迄今亦已逾1年，均已逾民法第1020條之2所定得撤銷之期
      限，被告自不得就此再為爭執。
六、被告之婚後財產、債務如下：
  ㈠存款：306,200元。
    ⒈彰化銀行帳號0000-00-00000-0-00：69,149元（卷一157頁
      ），原告不爭執。
    ⒉台北富邦銀行帳號000000000000：3,784元（至97年6月27
      日為20,041元）（卷一159、161頁），原告不爭執。
    ⒊台北富邦銀行帳號000000000000：11,995元（卷一163    
      頁），原告不爭執。
    ⒋兆豐銀行帳00000000000：3,095元（至97年6月23日為432,
      512元）（卷一165、166頁），原告不爭執。
    ⒌玉山銀行帳號0000-000-000000：199,848元（卷一167頁）
      ，原告不爭執。
    ⒍中國信託銀行帳號00000-000000-0：17,701元（至97年6月
      27日為1,472,584元）（卷一169、170頁），原告不爭執
      。
    ⒎華南銀行帳號000-00-000000-0：628元（卷一171、197頁
      ），原告不爭執。
    ⒏被告雖抗辯上開帳戶於97年6月27日結婚時有存款餘額共1,
      925,137元，非屬被告之婚後財產，應自基準日財產扣除
      方屬合理云云（卷三161頁）。惟縱認上開帳戶於結婚時
      尚有存款，衡以一般存款帳戶於正常情況下大多有支出或
      存入款項之情形，被告既未舉證該存款餘額至基準日止均
      未動用而仍存在，自難認此為現存之婚前財產而應予扣除
      。被告所辯，尚無可採。
  ㈡股票：526,394元，兩造均不爭執（卷三129、174頁）。
   ⒈菱生（證券代號2369）：10,000股，收盤價每股14.75元，
     共147,500元。
   ⒉東貝（證券代號2499）：3,000股，收盤價每股12.15元，共
     36,450元。
   ⒊晶技（證券代號3042）：3,000股，收盤價每股44.35元，共
     133,050元。
   ⒋昱晶（證券代號3514）：2,000股，收盤價每股16.40元，共
     32,800元。
   ⒌禾昌（證券代號6158）：6,000股，收盤價每股22.80元，共
     136,800元。
   ⒍宏齊（證券代號6168）：4,040股，收盤價每股9.85元，共3
     9,794元。
　㈢保險：716,955元，兩造均不爭執（卷三129、173頁）。
　　⒈保德信人壽：114,662元。
      ⑴保單號碼0000000000：17,271元（卷一173頁）。
      ⑵保單號碼0000000000：1,884 元（卷一173 頁）。
      ⑶保單號碼0000000000：39,204元（卷一173頁）。
      ⑷保單號碼0000000000：3,573 元（卷一173 頁）。
      ⑸保單號碼0000000000：0元（卷一173 頁）。
      ⑹保單號碼0000000000：52,730元（卷一173頁）。
　  ⒉遠雄人壽：43,324元。
      ⑴保單號碼0000000000：36,902元（卷一358頁）。
      ⑵保單號碼0000000000：6,422元（卷一360頁）。
　　⒊富邦人壽：51,875元。
      ⑴保單號碼Z000000000-00：2,999元（卷三67頁）。
　　　⑵保單號碼Z000000000-00：22,184元（卷三67頁）。
　　　⑶保單號碼Z000000000-00：26,692元（卷三67頁
　　⒋元大人壽：507,094元。
      ⑴保單號碼LSMK088896：205,121元（卷三71頁）。
　　  ⑵保單號碼LSMK104782：301,973元（卷三71頁）。
  ㈣不動產：13,465,991元。
　　⒈坐落臺北市○○區○○段○○段000地號土地，及其上30111建號
      建物（門牌號碼：臺北市○○區○○街000巷00弄00號）於100
      年9月29日登記為被告所有（卷一183、185頁），經鑑定
      於基準日之價值為13,573,206元（卷一376頁及卷外之不
      動產估價報告書），該不動產被告已於106年7月以1,318
      萬元出售（卷一350頁、卷二61頁）。該不動產價值原告
      同意以鑑定價值扣除土地增值稅107,215元後之13,465,99
      1元計算（卷三41、127頁），被告則主張應以出售金額1,
      318萬元扣除土地增值稅及仲介服務費共297,306元後之12
      ,882,694元計算（卷三163頁）。
　　⒉被告主張除扣除土地增值稅外，另應扣除仲介服務費等費
      用190,091元（卷三7頁，297,306－107,215＝190,091，卷
      二61頁），原告不同意（卷三41頁）。本院認計算兩造婚
      後財產之價值係指該財產本身於基準日客觀上所彰顯出之
      價值，與該財產價值判斷無關部分自不得納入計算。上揭
      仲介服務費乃被告委託仲介出售而衍生出之費用，實與該
      不動產本身之客觀價值無涉，則於認定該不動產之價值時
      自不得扣除此仲介服務費，否則不動產將因出售與否而價
      值不同，顯不合理甚明。故系爭不動產之價值計算僅能扣
      除土地增值稅107,215元。
　　⒊被告又主張鑑定機構鑑定之價值未將北投房地於106年7月
      出售價值列入參考，實無可採云云（卷三161頁）。惟我
      國不動產估價師須具一定之資格，並領有不動產估價師證
      書，始得依不動產估價師法相關規定執行業務，足見我國
      對不動產估價師之專業性有所管制。本件鑑定機構係經兩
      造同意後由本院選任為鑑定人（卷一352頁），與兩造並
      無特殊之情誼或利害關係，應足憑以公正、專業立場進行
      鑑定，而不致偏頗。且該鑑定價值係鑑定人針對該不動產
      進行產權、一般因素、區域因素、個別因素、不動產市場
      現況及該不動產依最有效使用情況下，經鑑定人專業意見
      分析後，採用比較法、收益法之直接資本化法二種估價方
      法進行評估後所得之結論，並非僅考量租金之收益。且鑑
      定價值13,573,206元與被告出售之金額13,180,000元，相
      差僅393,206元（約2.98%），實難認鑑定價值偏高。又13
      ,180,000元係被告出售之價格，惟被告願以何種價格出售
      本有決定權，一般而言，影響不動產賣方決定售價之因素
      甚多，包含有無出售之迫切性、鄰近不動產之售價、與買
      方有無交情、欲賺取之差價或能忍受之賠價、是否可免負
      瑕疵擔保責任、預期未來之漲跌等，被告以1,318萬元出
      售系爭不動產，應亦係參酌上開因素後決定，此價格為被
      告主觀上期待之價格，自不能與鑑定機構客觀上評定之價
      值相比擬，故被告主張應以其出售之價格為系爭不動產之
      價值，實無可採。
　　⒋綜上，系爭不動產之價值應以鑑定價值13,573,206元扣除
      土地增值稅107,215元後之13,465,991元計算。
  ㈤債務：8,851,309元。
    ⒈彰化銀行貸款：8,851,309元（卷一191 頁）。
      ⑴原告主張被告以此貸款清償100年間購買上開不動產時向
        南山人壽之剩餘貸款7,129,871元，此部分可列為被告
        之婚後債務，然另1,721,438元之流向（8,851,309－7,1
        29,871＝1,721,438），除僅餘之存款餘額69,149元外，
        其餘1,652,289元去向不明（1,721,438－69,149＝1,652,
        289），此部分應依民法第1030條之3追加計算為被告之
        婚後財產云云（卷三129頁）。
      ⑵被告辯稱此貸款於清償南山人壽剩餘貸款7,129,871元後
        ，剩餘約187萬元用於償還105年11月至106年5月之貸款
        本息約30萬元、旅遊、修繕中和街房屋約40萬元、生活
        開支、支付賴淑玲律師費8萬元、賴芳玉律師費15萬元
        等語。
　　　⑶查被告此項貸款中有7,129,871元用於清償先前南山人壽
        之房屋貸款，此為兩造所不爭執，已難認被告係浮濫貸
        款使用。至被告辯稱剩餘款項用於支付房貸本息、修繕
        北投房屋、其與子女之生活開支、律師費、旅遊費等，
        亦據提出貸款明細、租賃契約、起訴狀、支出單據等件
        為證（卷一247頁、卷三000-000頁），雖未完整提出各
        項支出之單據，然已可佐證被告於貸款後確有相當之必
        要性支出，自難認被告主觀上係為減少原告對於剩餘財
        產之分配而惡意增加債務，則原告主張此1,652,289元
        應追加計算為被告之婚後財產，尚屬無據。
　　⒉被告主張積欠龍志清等人債務共4,682,800元（卷一156頁）：
　　　⑴被告主張於99年10月15日、11月17日、12月15日、100年2月25日、3月16日、4月20日、9月27日向其母龍志清分別借款100萬元、388,800元、20萬元、40萬元、20萬元、35萬元、50萬元，合計3,038,800元；另於100年4月28日向其兄黃泰鈞借款50萬元；於100年9月14日向友人黃雅惠借款50萬元；於100年9月21日向友人張世萍借款644,000元；以上合計4,682,800元，至基準日時均未清償，並提出存摺類存款存入存根、滙款申請書、國內滙款回條、存摺、對帳單、滙出滙款憑證及借據等為證（卷一000-000、251-254頁）。
　　　⑵被告於106年間曾向本院訴請離婚（本院106年度婚字第2
        22號），經本院囑託社工訪視兩造，被告於訪視時表明
        每月負擔房貸46,000元，無負債等情（卷一308頁訪視
        報告參照），被告既知向社工表明本身有房貸債務，卻
        又向社工表明無其他債務，而被告上開所稱積欠之債務
        高達4,682,800元，應無遺忘之可能，竟未向社工表示
        有此負債，則被告是否負有上開債務，已非無疑。
　　　⑶被告所提出之上開證據，僅能證明被告與龍志清等人有金錢往來，至往來原因是否即為消費借貸尚無從認定。又卷一193頁之存款存入存根無法看出是何人存入款項，借據則是於本件起訴後之109年6月24日、109年6月27日由龍志清、黃泰鈞、黃雅惠書立，顯係事後補行書立，均難遽信。卷一207頁被證18匯款憑證右上方雖有註記「買房子」，被告初稱是被告所書寫（卷二73頁筆錄），後則改稱是被告之母龍志清所書寫（卷二83頁筆錄），惟該憑證之原本上並無此註記之文字，有國泰世華商業銀行110年3月24日國世成功字第1100000002號函附之影本在卷可參（卷二217、219頁），足見龍志清於滙款時並未書寫此文字，應係滙款後始補行註記，且此文字既是被告或被告之母而非客觀之第三人所書寫，實難遽認即與實際情形相符，則此款項是否確係被告向龍志清借款而供購屋之用，尚難認定。至卷一258頁被證25乃被告於基準日後之106年10月23日、11月14日各匯款50萬元予龍志清、黃雅惠，其上附言欄雖註明還房屋借款、購屋還款等文字，惟斯時兩造離婚訴訟已繫屬本院，難以排除是被告臨訟所為，自難認此係被告為清償借款債務而滙款。綜上，被告主張積欠龍志清等人債務，尚無可採，自不得列為被告之婚後債務。
　㈥被告主張其繼父李文雄於98年11月13日贈與其200萬元，為其
    無償取得之財產，依民法第1030條之1第1項第1款，應自被
    告之婚後財產中扣除（卷一153頁），並提出上海商業儲蓄
    銀行匯出匯款申請書為證（卷一209頁）。惟該滙款申請書
    僅能證明李文雄於98年11月13日有滙款200萬元至被告在中
    國信託商業銀行之帳戶而已，至滙款原因為何則無從確認，
    自難逕認此為李文雄贈與被告之款項。再縱認此為李文雄所
    贈與，惟此200萬元滙入被告上開中國信託商業銀行帳戶後
    ，被告陸續花在房貸及家用，亦可能有其他之金錢進出該帳
    戶，此業據被告訴訟代理人陳明在卷（卷三191頁筆錄），
    則此200萬元於基準日是否仍存在，實難認定，被告主張此2
    00萬元應自其婚後財產中扣除，亦無可採。
  ㈦車號000-0000：被告主張此為其母所有而借名登記於其名下
    ，原告同意不列入被告之婚後產計算（卷一318頁）。
七、綜上，原告之婚後財產為1,853,348元（535,095＋677,503＋2
    0,000＋620,750＝1,853,348），婚後債務為4,156,834元，其
    剩餘財產為0元（1,853,348－4,156,834＝-2,303,486，以0元
    計算）。被告之婚後財產為15,015,540元（306,200＋526,39
    4＋716,955＋13,465,991＝15,015,540），婚後債務為8,851,3
    09元，其剩餘財產為6,164,231元（15,015,540－8,851,309＝
    6,164,231）。兩造剩餘財產之差額為6,164,231元（6,164,
    231－0＝6,164,231）。原告之剩餘財產少於被告，自得向被
    告請求分配差額。
八、法定財產制關係消滅時，夫或妻現存之婚後財產，扣除婚姻
    關係存續所負債務後，如有剩餘，其雙方剩餘財產之差額，
    應平均分配。夫妻之一方對於婚姻生活無貢獻或協力，或有
    其他情事，致平均分配有失公平者，法院得調整或免除其分
    配額。法院為前項裁判時，應綜合衡酌夫妻婚姻存續期間之
    家事勞動、子女照顧養育、對家庭付出之整體協力狀況、共
    同生活及分居時間之久暫、婚後財產取得時間、雙方之經濟
    能力等因素。民法第1030條第1、2、3項定有明文。兩造剩
    餘財產之差額如上所述，原告主張其得請求平均分配，被告
    則稱原告僅分擔一小部分家庭開銷，對婚姻之貢獻微乎其微
    ，應酌減或免除原告分配之比例。本院認原告雖亦有負擔家
    用，惟其貸款用以無償清償其母之債務，依其所述金額即高
    達3,865,192元（卷二139、141頁，1,752,555＋1,747,297＋3
    65,340＝3,865,192），此部分之支出難認與兩造婚姻之經營
    有直接、緊密及重大之關係，原告因此導致其剩餘財產減少
    ，此不利益實不應由被告共同承擔，本院因認原告請求平均
    分配有失公平，應調整其分配之比例為三分之一。據此計算
    ，原告得請求之金額為2,054,744元（6,164,231×1/3＝2,054
    ,744，元以下四捨五入）。又上述理由五之㈣之⒉依民法第10
    30條之2第1項規定納入原告現存婚後財產計算之500,000元
    部分，其貸款利息44,701元雖不得計入原告之婚後財產，惟
    此利息係由被告繳納，原告依約本應返還被告，既尚未返還
    ，則被告請求原告返還並據以主張抵銷，為有理由。抵銷後
    ，被告應給付原告之金額為2,010,043元（2,054,744－44,70
    1＝2,010,043）。從而，原告依民法第1030條之1第1項規定
    ，請求被告給付2,010,043元及自被告收受起訴狀繕本翌日
    之108年11月27日起（調解卷第29頁）至清償日止，按週年
    利率百分之五計算之利息，為有理由，應予准許，逾此範圍
    之請求，則無理由，應予駁回。
九、兩造均陳明願供擔保，聲請宣告假執行或免為假執行，經核
    原告勝訴部分，合於法律規定，爰分別酌定相當之擔保金額
    宣告之。至原告敗訴部分，其假執行之聲請已失所依據，應
    併予駁回。
十、本件判決基礎已臻明確，兩造其餘攻防方法及訴訟資料，經
    本院審酌後，核與判決結果不生影響，無一一審究之必要，
    併此敘明。
十一、據上論結，本件原告之訴為一部有理由、一部無理由，依
    家事事件法第51條、民事訴訟法第79條、第390條第2項、第
    392條第2項，判決如主文。
中　　華　　民　　國　　110 　年　　12　　月　　6 　　日
                  家事庭  法  官    陳文通
以上正本證明與原本無異。　　　　　　　　　   
如不服本判決，應於判決送達後20日內向本院提上訴狀。 　
中　　華　　民　　國　　110 　年　　12　　月　　7 　　日
                          書記官    劉提幸